【裁判字號】    90,上訴,1554
【裁判日期】    901106
【裁判案由】    偽造文書
【裁判全文】
臺灣高等法院臺中分院刑事判決                    九十年度上訴字第一五五四號
    上  訴  人  臺灣彰化地方法院檢察署檢察官
    上  訴  人
    即  被  告  丙○○
    被      告  丁○○
右上訴人等因被告等偽造文書案件，不服臺灣彰化地方法院九十年度易字第四二七號
中華民國九十年六月二十二日第一審判決（起訴案號：臺灣彰化地方法院檢察署八十
九年度偵字第七九四０號），提起上訴，本院判決如左：
    主      文
上訴駁回。
    事      實
一、丙○○與丁○○為兄妹關係。二人為免丙○○名下財產遭債權人戊○○等人（尚
    有不詳姓名之債權人）查封拍賣後分文未獲，明知渠等間並無新台幣（下同）五
    百萬元之債權債務關係存在，竟出於犯意聯絡與行為分擔，由丙○○出面委託不
    知情之代書鄭嘉裕，於民國（下同）八十九年八月十七日，持丙○○所交付之彰
    化縣和美鎮○○段一九七地號土地之所有權狀、印鑑證明各一份及丙○○、丁○○之國民身分證影本、契約書各二份等文件，至彰化縣和美地政事務所申辦抵押
    權設定登記，將前開土地設定五百萬元之抵押權予丁○○，使承辦該事務之彰化
    縣和美地政事務所公務員陷於錯誤，依形式審查後，即將該不實事項登載於職務
    所掌之土地登記簿公文書上，足生損害於戊○○及其他不詳姓名之債權人（損害
    債權部分未據告訴）及地政事務所業務管理之正確性。
二、案經被害人戊○○訴請臺灣彰化地方法院檢察署檢察官偵查起訴。
    理      由
一、訊之被告丙○○、丁○○二人固坦承：其等間並無債權債務關係存在，因被告丙○○在外負債甚多，恐土地被查封拍賣，故設定抵押權予丁○○等情事。惟辯稱
    ：因該筆土地被告丁○○及胞弟黃文燦仍享有產權，故設定登記以保全云云。經
    查：前開事實，除據被告二人自白外，並經告訴人戊○○之指訴甚明，復有卷附
    之本票影本、彰化地方法院民事裁定、確定證明書、土地登記謄本、和美地政事
    務所八十九年收件彰和資字第八六四二號登記案件等資料影本可憑。被告二人既
    無債權債務存在，而虛偽設定抵押權登記，遑論其動機、目的為何，均不妨礙犯
    罪事實之成立。是本案事證明確，被告二人犯行均足以認定。
二、按被告二人明知彼此間並無債權、債務關係存在，因恐受債權人追償，而共謀向
    地政機關就前揭土地虛偽設定抵押權登記，自屬明知為不實之事項，而使公務員
    登載於職務上所掌之公文書，亦足以生損害於地政機關對於土地登記之管理及全
    體債權人債權之實現。核被告二人所為，均係犯刑法第二百十四條之使公務員登
    載不實罪。被告等利用不知情之代書業者為之，係屬間接正犯。其等就前開犯行
    ，有犯意聯絡及行為分擔，均應論以共同正犯。原審依刑法第二百十四條、第二
    十八條、第二條第一項、第四十一條第一項，罰金罰鍰提高標準條例第一條前段
    、第二條，分別審酌被告二人之素行、犯罪動機、手段、目的、所生危害暨犯後
    態度等一切情狀，各量處如原審判決主文所示之刑。另按刑法第四十一條關於易
    刑之規定，被告行為後，已據立法院修正在案，並經總統於九十年一月十日公布
    ，同年月十二日生效。修正後之上開條文第一項係規定「犯最重本刑為五年以下
    有期徒刑以下之刑之罪，而受六月以下有徒期刑或拘役之宣告，因身體、教育、
    職業或家庭之關係或其他正當事由，執行顯有困難者，得以一元以上三元以下折
    算一日，易科罰金。但確因不執行所宣告之刑，難收矯正之效，或難以維持秩序
    者，不在此限。併合處罰之數罪，均有前項情形，其應執行之刑逾六月者，亦同
    」，此與修正前之同條文規定：「犯最重本刑為三年以下有期徒刑以下之刑之罪
    ，而受六月以下有徒期刑或拘役之宣告，因身體、教育、職業或家庭之關係，執
    行顯有困難者，得以一元以上三元以下折算一日，易科罰金」相較，並無修正前
    法律較有利於被告之情形。是原刑法第四十一條於本案被告行為後既有變更，自
    應依刑法第二條第一項前段之規定，適用裁判時即修正後之刑法第四十一條第一
    項規定諭知有期徒刑部分為易科罰金之折算標準，原審併予敘明，核無不合，被
    告丙○○上訴否認犯行，自不足採，檢察官上訴意旨略以：被告等迄未與告訴人
    戊○○和解，亦未清償債務，復將其所有坐落於彰化縣和美鎮○○段一九七地號
    之土地設定第三順位抵押權予案外人乙○○，請求從重量刑等情，惟查被告丙○○積欠乙○○債務，原在被告之其他土地有設定抵押權，嗣變更設定抵押權於上
    開土地，業經乙○○到庭證述屬實，並有土地登記簿謄本在卷可稽，顯非被告另
    行虛偽設定抵押權，又原審量刑已妥適，檢察官請求從重量刑，亦無理由，上訴
    均應予以駁回。
三、據上論斷，應依刑事訴訟法第三百六十八條，判決如主文。
本案經檢察官甲○○到庭執行職務。
中      華      民      國      九十    年      十一    月      六      日
                                臺灣高等法院臺中分院刑事第三庭
                                      審判長法  官  方  艤  駐
                                            法  官  廖  柏  基
                                            法  官  劉  連  星
右正本證明與原本無異。
不得上訴。
                                            書記官  顏  子  良
中      華      民      國      九十    年      十一    月      七      日
附錄論罪科刑法條：
刑法第二百十四條
明知為不實之事項，而使公務員登載於職務上所掌之公文書，足以生損害於公眾或他
人者，處三年以下有期徒刑、拘役或五百元以下罰金。
                                                                        Ａ


司法院資訊處製作；財團法人民間司法改革基金會備份。
